【裁判字號】    96,訴,2553
【裁判日期】    970306
【裁判案由】    新型專利舉發
【裁判全文】
臺北高等行政法院判決
                                     96年度訴字第02553號
                              .
原      告  甲○○
被      告  經濟部智慧財產局
代  表  人  王美花（局長）
訴訟代理人  丁○○兼送達代收.
            丙○○
參  加  人  乙○○
上列當事人間因新型專利舉發事件，原告不服經濟部中華民國96
年6 月15日經訴字第09606069130 號訴願決定，提起行政訴訟，
經本院命參加人獨立參加訴訟，本院判決如下：
    主  文
原告之訴駁回。
訴訟費用由原告負擔。
    事  實
一、事實概要：
    緣參加人前於民國（下同）84年7 月27日以「窗頂面崁制元
    件（追加一）」向前中央標準局（88年1 月26日改制為智慧
    財產局）申請新型專利，經被告編為第00000000A01 號審查
    ，准予專利，並於公告期滿後，發給新型第121603號專利證
    書。嗣原告以其違反核准時專利法第98條第2 項及第104 條
    第3 款之規定，不符新型專利要件，對之提起舉發。案經被
    告審查，於95年12月21日以（95）智專三（三）06001 字第
    09521121390 號專利舉發審定書為「舉發不成立」之處分。
    原告不服，提起訴願，遭決定駁回，遂提起行政訴訟。
二、兩造聲明：
    (一)原告聲明求為判決：1.訴願決定及原處分均撤銷，並為舉
                          發成立之審定。
                        2.訴訟費用由被告負擔。
    (二)被告聲明求為判決：1.原告之訴駁回。
                        2.訴訟費用由原告負擔。
    (三)參加人聲明求為判決：1.原告之訴駁回。
                          2.訴訟費用由原告負擔。
三、兩造之爭點：
    (一)本案爭執點如下：系爭案是否有違反核准時專利法第98條
      第2 項以及第104 條第3 款的規定，不符新型專利的要件
      ，應予撤銷？
    (二)原告主張之理由：
      1.緣參加人前於86年10月21日以「窗頂面崁制元件（追加
        一）」向被告申請新型專利，經被告編為000000000 號
        審查，准予專利。原告主要以其違反核准審定時專利法
        第98條第2 項所規定，不符新型專利要件提起舉發，案
        經被告審查，於95年12月21日以（95）智專三（三）06
        001 字第09521121390 號專利舉發審定書為「舉發不成
        立」之處分，原告不服，提起訴願，復經訴願機關於96
        年6 月15日以經訴字第09606069130 號為「訴願駁回」
        之處分，原告無法甘服，遂於法定期間內提起本訴訟。
      2.查訴願程序既然具有行政程序之性質，而訴願決定亦屬
        一種行政處分，則訴願機關於判斷系爭處分時，自應以
        「訴願決定時」之法律及事實狀態為準，蓋訴願機關於
        訴願程序中做成訴願決定，如一般行政機關都應注意法
        律及事實狀態，使行政決定時能合乎法律及事實狀態。
      3.又訴願係行政體系內部的行政救濟途逕，且多由原處分
        機關之上級機關擔任訴願機關，故寓有行政監督作用，
        而上級機關關於審查下級機關處分時，復得就所有事項
        （包括是否合目的性）予以全面審查，就此而言訴願機
        關應以訴願決定時之法律及事實狀態為審查基準。
      4.再查，行政院及各級行政機關訴願審議委員會審議規則
        第26 條 第1 項規定：「訴願事件無本法第77條規定情
        形，經審查結果，其訴願理由雖非可取，而依其他理由
        認為原行政處分確屬違法或不當者，仍應以訴願為有理
        由」，由此可推知，訴願機關得獨立依客觀之事實及法
        律規定，判斷系爭處分之合法性。
      5.原告於舉發階段，係主張證據三（以下稱引證二）與證
        據五（以下稱引證四）之組合，可揭示系爭案申請專利
        範圍第1 項（獨立項），以及申請專利範圍第2 至5 項
        （附屬項）不具進步性；被告之舉發審定書中，主要係
        以引證四其整體構造特徵與系爭案並不屬相同技術領域
        ，故縱然以引證二組合引證四，仍不能揭示引證二所未
        能揭示之特徵，故系爭案具進步性，舉發不成立；原告
        於訴願階段，復陳明該引證二所揭示之崁制元件，其與
        系爭案不同處，僅在於一端延伸有一彈片，該彈片實可
        見於引證四之中，而至於中央凹槽，則可由引證二所示
        之中央凹槽所輕易完成，故引證二組合引證四可揭示系
        爭案不具進步性；訴願決定書於第7 頁對原告之訴願理
        由做出回應，主要係認為系爭案之中央凹槽與引證二單
        獨比對，其中央凹槽有深淺之別，且引證二未見有延伸
        之彈片；後指出引證四與系爭案單獨比對，其整體而言
        亦有別於系爭案；續再以引證四之國際分類僅前三階與
        系爭案相同，故屬不同技術領域，難以與引證二組合比
        對系爭案是否具進步性。
      6.關於本案之爭點：
        (1)系爭專利案是否為「新型追加專利」之適格問題？
        (2)系爭專利是否可由「引證二」加「引證四」可證不具
          進步性？
        (3)引證二及引證四之國際分類與系爭專利案之技術領域
          是否可做為論斷專利性的認定？
      7.就(1)系爭專利案是否為「新型追加專利」之適格問題論
        述如下：
        (1)蓋依系爭專利當時申請時專利法第28條專利法規定：
          「專利申請權人或專利權人有再發明時，得申請追加
          專利。但其期間至原專利權期間屆滿時為止。前項之
          再發明，係指利用原發明之主要技術內容所完成之發
          明」，釋其法意乃在定義追加專利須基於原母案之重
          要技術下所延伸之發明；專利法針對此部份並在29條
          定義「再發明」，而所謂追加專利與再發明專利之不
          同乃在於追加者是申請人本身或是他人，如果是申請
          人本身的話則歸納追加專利，如果是他人的話，則被
          歸究於再發明專利。
        (2)然，有關被舉發案乃為舊法所適用之「新型追加（再
          發明）」制度，新型追加案之形成乃基於當時專利法
          第105 條準用第28條基礎方能成立，而第28條即明定
          屬再發明之追加案：係指利用原發明之主要技術內容
          所完成之發明。且依最高行政法院87年度判字第43 8
          號裁判書判決，亦說明了「追加案」需基於母案之「
          主要技術內容」所衍生之結構方能獲准專利。
        (3)再者，系爭專利案並不符合新型追加專利的資格，因
          為依系爭案母案內容精神為（即證據二）達到與窗頂
          面柱桿凹槽或直桿頂槽卡合之主要技術則包括：一套
          入窗頂面橫桿凹槽或直桿頂槽之固定座、一利用介於
          固定座2 與突起5 間朝內凹入之對稱溝槽與橫桿凹槽
          或直桿頂槽卡合，及嵌入窗框上方凹軌槽之彈片。但
          ，系爭之追加案被舉發案獨立項所載，除了新增加「
          凹槽」結構外，被舉發案僅載入母案之固定座及彈片
          ，卻未包含母案所述固定座與橫桿凹槽卡合之卡合結
          構（母案之溝槽，而被舉發案則指由頂板25及突桿26
          間圍構之扣合槽24），顯然被舉發案與母案所採用之
          技術內容不同、結構不同，自然不符追加專利之要件
          ，理應依職權撤銷其違法「追加」專利的資格，並發
          回要求轉為新案申請才對，請鈞長明鑑。
        (4)被告自不得以舉發條文並無此條而駁回或不予以審究
          ，這就有如公司受損害，卻以公司負責人提出起訴之
          不適格一般，也如同在民事訴訟中，依據的法律關係
          不同自有不同，總不得以貨款來和借款相提並論之一
          般。
        (5)被告之審定書有關此部份並為矛盾，請查原審定書第
          5 頁倒數第10行表示「經查請求項1 已先載明可供『
          直接扣合』於一窗頂面之橫桿凹槽者，其既巳交代與
          窗頂面之橫桿凹槽之基礎結構關係，且此一習知構造
          技術部份亦非其請求特徵所在，主要功能係崁制元件
          卡合固定於窗頂面上而合於創作目的之一，更何況創
          作說明之實施例中亦巳示該卡合固定方式係採用扣合
          槽24與突緣31 之 配合，且進而揭示扣合槽係由頂板
          25與側壁突桿26所構成之設計，足供支持該習知『直
          接扣合』之技術內容」；請同時參閱如證六之圖示說
          明；既然被告認定扣合槽24由頂板25與側壁突桿26所
          構成之結構特徵可支持習知直接扣合之技術，那又為
          何此扣合槽24不在主要專利範圍內呢？此不互相矛盾。
        (6)且參加人在如附證七之舉發答辯理由書第4 頁亦明白
          表示「母未利用固定座下方之梯形塊作扣合固定，而
          本案之附屬項所形成之扣合槽來固定也是為眾多固定
          方式之一」；因此參加人也同意母案中之固定座具有
          扣合固定於橫桿凹槽內之主要技術特徵，因此被舉發
          案之扣合槽自得設定在第1 項主要專利範圍內，而不
          是附屬項；況且在第2 項附屬項之範圍是在固定座「
          增設」一對扣合槽，足知該扣合槽並非被界定於第1
          項主要專利範圍內，因此被舉發案確不符合我國追加
          專利案之資格。
      8.就(2)系爭專利是否可由「引證2 」加「引證4 」可證不
        具進步性？(3)「引證2 」及「引證4 」之國際分類與系
        爭專利案之技術領域是否可做為論斷專利性的認定？
        (1)請參照起訴狀附件之相關被告所引證之各項資料，足
          知其在引證時確是以國際分類3 階即可認定相同技術
          領域，再查如所附之證據八之我國技術報告，其為我
          國現行被告所採行之檢索標準，同樣將相關的國際分
          類視為相同領域技術。
        (2)再者，法律爭訟之實務上為避免流於各自心證的獨斷
          認定上，最好依據相關科學證據或原則為之較佳，否
          則不就流於行政機關之獨斷認定嗎？概系爭案之分類
          為E06B3/42，而引證四為E06B3/24，兩者既屬國際分
          類4 階相同之分類，自屬認定為相同技術領域之案件
          ，此點勿庸爭議，故被告認定顯然與事實法理不同。
        (3)再者，現今被告所發行之專利審查基準第1-2-20頁明
          白表示「判斷是否能輕易完成時，(1)准予將二件或二
          件以上不同文獻之全部內容或各該文獻之部份內容或
          同一文獻之各不同部份內容相互組合」；而此部份相
          加組合之作為並不是在規範被告，而是教示此項技藝
          人仕，因此只有要此項技藝人仕可利用此分類之文獻
          做組合即有違專利法進步性之規定，因此這和被告在
          審查時是否準用國際分類的問題無關，同請查照。
        (4)同前項，既然引證二及引證四為同類型技術領域，且
          在引證二之全部內容配合引證四之部份內容組合可推
          導出系爭案之主要結構特徵，因此系爭案之專利範圍
          為引證二和引證四可相加得，且無額外之功效，自屬
          不具進步性之專利，原處分及原訴願決定應撤銷。
      9.按舉發核駁理由與訴願駁回理由明顯有誤，其指出引證
        二與系爭案之差異，在於中央凹槽之深淺不同，以及未
        見有延伸之彈片，然而：
        (1)既然證據二已揭示有凹槽之設計，由證據二之較淺凹
          槽轉換為系爭案之較深凹槽，實屬相當易於思及之變
          化，何以被告執著於此並認定被舉發案具進步性？系
          爭案與引證二之凹槽，或深或淺之簡易變化，實屬我
          國專利法第98條第2 項所載，由申請前既有之技術或
          知識，所能輕易完成者，其凹槽加深之功效亦可預期
          ，難以據以謂之系爭案具進步性。
        (2)有關於該延伸之彈片，原告於舉發階段係主張引證四
          已揭示有關一體延伸彈片之設置，故只需組合引證二
          與引證四，便足證系爭案不具進步性，但訴願決定書
          中對此，卻以（訴願決定書第7 頁第20行）「又我國
          專利分類與國際同步，對於技術領域相同與否之認定
          ，基本上亦採五階分類之觀點，並以該五階分類進行
          前案檢索，而非籠統以三階分類為之，故三階分類縱
          使相同，仍不能認定為技術領域相同者，是引證案二
          固與系爭專利五階分類相同，然與引證案四不同，引
          證案二與引證案四之五階分類既不相同，其技術領域
          自非屬相同，彼此之結合即不能謂毫無困難。」為由
          而駁回，認為引證四與引證二、系爭案之國際分類僅
          三階相同，需要「五階相同」才符合我國對於技術領
          域之認定，若僅三階相同，則過於籠統，技術領域不
          同則無法合併。2-1 訴願駁回理由所述非真，請參閱
          附件一至附件三；附件一係我國專利被舉發案案號00
          0000000N01，舉發成立之審定理由影本，並附有該次
          舉發之被舉發案以及證據二之公報首頁。附件二係我
          國專利被舉發案案號000000000N01，舉發成立之審定
          理由影本，並附有該次舉發之被舉發案以及證據二之
          公報首頁。附件三係我國專利被舉發案案號00000000
          0N02，舉發成立之審定理由影本，並附有該次舉發之
          被舉發案以及證據二至證據四之公報首頁。原告於舉
          發理由書中認為，引證四與引證二、系爭案技術領域
          不同無法合併，而訴願理由書中更進一步指明，「我
          國專利分類與國際同步，對於技術領域相同與否之認
          定，基本上亦採五階分類之觀點，並以該五階分類進
          行前案檢索，而非籠統以三階分類為之…」，但請見
          下頁附表：
        ┌──────────────────────┐
        │附件一                                      │
        ├──┬──┬───┬─┬──────────┤
        │    │申請│國際  │審│證據二可證明申請專利│
        │    │案號│分類  │定│範圍第１項不具進步性│
        ├──┼──┼───┤理│。組合證據二、三可證│
        │被舉│9310│E03D3/│由│明申請專利範圍第2 、│
        │發案│7670│10    │概│3 、4 項不具進步性。│
        │    │    │E03D5/│要│                    │
        │    │    │00    │  │                    │
        ├──┼──┼───┤  │                    │
        │證據│8821│F16L45│  │                    │
        │二  │5895│/00   │  │                    │
        │    │    │F16L55│  │                    │
        │    │    │/24   │  │                    │
        ├──┼──┼───┤  │                    │
        │證據│9130│( 新式│  │                    │
        │三  │2164│樣)   │  │                    │
        ├──┴──┴───┴─┼──────────┤
        │附件二                │                    │
        ├──┬──┬───┬─┼──────────┤
        │    │申請│國際  │審│組合引證一及引證二可│
        │    │案號│分類  │定│證明申請專利範圍第1 │
        ├──┼──┼───┤理│項不具進步性。組合引│
        │被舉│9321│E03C1/│由│證一與習知技術可證明│
        │發案│9276│26    │概│申請專利範圍第2 項不│
        ├──┼──┼───┤要│具進步性。          │
        │引證│9220│E03F5/│  │                    │
        │一  │8139│04    │  │                    │
        ├──┼──┼───┤  │                    │
        │引證│7920│E03C1/│  │                    │
        │二  │1011│282   │  │                    │
        ├──┴──┴───┴─┴──────────┤
        │附件三                                      │
        ├──┬──┬───┬─┬──────────┤
        │    │申請│國際  │審│ 證據一可轉用而證明 │
        │    │案號│分類  │定│ 申請專利範圍第1 項 │
        ├──┼──┼───┤理│ 不具進步性。組合證 │
        │被舉│8820│F21S1/│由│ 據一、二可證明申請 │
        │發案│3928│00    │概│ 專利範圍第2 項不具 │
        ├──┼──┼───┤要│ 進步性。組合證據一 │
        │證據│日本│G09F13│  │ 、三可證明申請專利 │
        │一  │特開│/20   │  │ 範圍第3 項不具進步 │
        │    │平09│      │  │ 性。組合證據一、四 │
        │    │-330│      │  │ 可證明申請專利範圍 │
        │    │049 │      │  │ 第5 項不具進步性。 │
        ├──┼──┼───┤  │                    │
        │證據│8420│G09F1/│  │                    │
        │二  │7372│16    │  │                    │
        │    │    │H05K7/│  │                    │
        │    │    │12    │  │                    │
        ├──┼──┼───┤  │                    │
        │證據│8720│H01L23│  │                    │
        │三  │8895│/00   │  │                    │
        ├──┼──┼───┤  │                    │
        │證據│8421│H05B43│  │                    │
        │四  │1832│/00   │  │                    │
        └──┴──┴───┴─┴──────────┘
        (3)由上表可知，是否屬於相同技術領域，並不以國際分
          類「五階相同」為要。2-2 如附件一，證據二與被舉
          發案「五階完全不同」，尚足證被舉發案請求項1 不
          具進步性，且更可與一新式樣之證據三組合，證明請
          求項2 不具進步性，如此可知，國際分類「五階相同
          」才屬相同技術領域之敘述非真，更無所謂「五階相
          同」方可組合之理，被告機關於實際審定判斷時，亦
          不以此為斷。如附件二，引證一與被舉發案僅「兩階
          相同」，而引證二與被舉發案則屬「四階相同」，但
          引證一仍可與引證二組合而揭示被舉發案不具進步性
          ，如此更可確信並無所謂「五階相同」才屬相同技術
          領域之理。如附件三，被舉發案與引證一至引證四皆
          屬「五階不相同」，且其中主要證據一亦與其於證據
          國際分類相差甚遠，但證據一仍可揭示被舉發案請求
          項1 不具進步性，以及證據一可組合證據二或三或四
          證明被舉發案其餘請求項不具進步性，顯然進步性證
          據之組合所考量的技術領域是否相同，根本不以國際
          分類「五階相同」為判斷基準。2-3 由上所述可知，
          訴願決定書中雖以「我國專利分類與國際同步，對於
          技術領域相同與否之認定，基本上亦採五階分類之觀
          點，並以該五階分類進行前案檢索，而非籠統以三階
          分類為之…」為被告之舉發審定書護航，但其所言之
          認定標準並非被告審定之標準，亦未見於我國專利法
          、專利審查基準中，根本一段偏坦被告之言論，倘若
          被告審定理由無瑕，何以其上級之訴願委員會需以偏
          頗之論點為其辯解？顯見訴願委員會亦自知被告所判
          有誤，否則何以出此下策？原告於舉發階段所提出之
          引證二與引證四，其中引證二之國際分類與系爭案相
          同，而引證四亦有三階相同，且同樣係用於門窗之處
          ，並有延伸出一彈片而具抵頂之效，不論由國際分類
          來看，或由其實際結構上來看，實屬相同之技術領域
          ，如此亦無合併上之難度，系爭案以引證二與引證四
          組合而可揭示不具進步性者，並無所謂「籠統以三階
          分類為之」之虞，自不能以此為據，判定有結合上之
          困難，舉發審定書以及訴願決定書所為，於法無據尚
          嫌速斷。
      10.綜上所述，被告所做之舉發審定理由書明顯有瑕，而訴
        願機關更以偏頗之論點為其辯駁，如此已失訴願機關應
        有之立場與做為，萬難令原告甘服，故應撤銷原處分以
        及訴願決定理由，特此狀祈鈞院鑒核，賜准判決如聲明
        以維權益，毋任感禱。
      11.附件一覽：
        (1)附件一：被舉發案案號000000000N01相關資料影本；
        (2)附件二：被舉發案案號000000000N01相關資料影本；
        (3)附件三：被舉發案案號000000000N02相關資料影本。
    (三)被告主張之理由：
      1.起訴理由1.僅係記載原告提起本案舉發、訴願及行政訴
        訟之經過，起訴理由2.則係扼要記載本案原告提起舉發
        之理由重點、被告之舉發審定結論重點、原告提起訴願
        之理由重點、以及訴願委員會之訴願決定理由重點等，
        尚無關實質上不服之理由，合先陳明。
      2.起訴理由3.之(1)主要訴稱系爭專利與引證案2 之凹槽部
        分，其或深或淺之簡易變化，屬83年版專利法第98條第
        2 項所載，由申請前既有之技術或知識所能輕易完成者
        ，其凹槽加深之功效亦可預期，難謂系爭專利具進步性
        云云。惟由舉發審定理由(七)3 即可知本案既非僅以系爭
        專利之中央凹槽(21)與引證案2 之置孔(21)因所謂之凹
        槽深淺差異即認定系爭專利已具進步性者，且事實上系
        爭專利該差異處產生之作用功效也與引證案2 完全不同
        ，非由引證案2 可預期者，此於原審定書第7 頁及訴願
        決定書第7 頁均有指出說明，茲不贅述。故本節起訴理
        由並非事實，無非為原告片面斷章取義之主觀說詞，本
        不足採。
      3.起訴理由3.之(2)(3)主要係針對有關本案原告組合引證案
        2 、4 舉發系爭專利請求項1 不具進步性以及附屬項2
        至5 項亦一併不具進步性之爭點，經被告審定其仍具進
        步性並經訴願委員會決定維持被告原處分之理由部分，
        原告不服，另援引三件其他舉發案之審定相關資料附件
        （如起訴理由5.所附者），以期作為IPC （國際專利分
        類）五階分類不同之前案可供組合論定某一專利後案不
        具進步性之佐證，仍訴稱引證案2 之五階IPC 與系爭專
        利相同，而引證案4 之IPC 分類有三階與系爭專利相同
        ，且同樣用於門窗之處，並有延伸出一彈片而具抵頂之
        效，系爭專利由引證案2 、4 之組合已可揭示，並不具
        進步性，不能因引證案2 、4 之五階分類不同而判定其
        有結合上之困難云云。惟查有關論究系爭專利之進步性
        要件時，前揭引證案2 、4 二前案與該系爭專利之間的
        技術領域異同關係，業已依據其分別表現出來之作用異
        同與否加以判斷，並於原舉發審定理由(七)2 前段纂述甚
        詳，且於訴願決定書第7 頁後段亦進一步指出引證案4
        之IPC 五階分類與引證案2 者不同，以突顯彼此所屬之
        精確技術領域確實仍有不同，也因該等技術所使用於門
        窗之特定部位、作用功效皆有明顯之不同，基本上要將
        該二引證案屬不同技術分類之技術刻意加以結合已非容
        易思及或可輕易完成者，更何況於原審定理由(七)3 亦已
        說明系爭專利之整體功效係優於同一技術分類之引證案
        2 者，而與不同技術分類且不同作用之引證案4 本無從
        比較其功效之優越性，故縱使由引證案2 、4 之組合亦
        不能證明系爭專利有不具增進功效進步性之情事。至於
        前揭訴願決定書第7 頁後段所稱目前對於技術領域相同
        與否之認定「基本上」採5 階分類之觀點，並以該5 階
        分類而非籠統以3 階分類進行前案檢索等語，其深一層
        意思乃係指5 階分類不同者「通常」可認定屬不同之技
        術領域，因審案時一般情形下並不會刻意廣泛檢索到3
        階分類相同之眾多前案，惟基於各專業領域審查人員之
        審查經驗，實務上必要時亦偶而會檢索屬不同於5 階主
        分類之相關前案（尤其與副分類相關者）以為審查進步
        性之參酌，是其原本就無限定完全須以5 階分類相同為
        檢索對象以認定有無進步性之意思。因而原告所另援引
        三件其他舉發案之審定相關資料，無非即說明有此等情
        事之案例而已，其實質內容根本無關本案系爭專利進步
        性之認定，乃可謂其並無積極舉證意義。故本節起訴理
        由仍無法否定由引證案2 、4 之組合尚不能證明系爭專
        利有不具增進功效進步性之事實，所訴理由仍無可採。
      4.原告起訴補充理由一、二、三依序訴稱：訴願機關於判
        斷系爭處分時，應以訴願決定時之法律及事實狀態為準
        ，復得就所有事項（包括是否合目的性）予以全面審查
        ，獨立依客觀之事實及法律規定，判斷系爭處分之合法
        性云云。查有關本案之訴願決定機關就本案做出之訴願
        決定係該機關本於職權依法所為之結果，被告就本案並
        受其拘束，其係經詳為審查之後始認定被告原審查過程
        及審定結果並無違法（指本案所應適用83年1 月21日修
        正公布之專利法及其相關83年版本之專利審查基準）或
        不當之處，合先陳明。至於起訴補充理由四係原告所謂
        本案之A 、B 、C 等3 爭點，詳如其起訴補充理由五、
        六所論述，爰配合補充答辯如下述。
      5.原告起訴補充理由五係就所謂系爭專利是否適格為「新
        型追加專利」之爭點A ，分6 段論述認其並不符合新型
        追加專利之資格云云。惟查：本案原審定理由(六)前段（
        見審定書第4 頁倒數第3 、4 行）業已指出原告於新舉
        發理由書第8 頁雖曾主張系爭專利不符追加專利要件，
        但未見有舉發法條依據，且原審定理由(七)前段（見審定
        書第5 頁第9 至12行）也已指出渠所主張系爭專利不符
        本案所適用83年版專利法第28條規定（新型準用）之追
        加專利要件一節，經查其並非屬同法第104 條得為舉發
        依職權撤銷之標的之一，依法已無庸加以實質論究。況
        且事實上，針對此一所謂爭點A 之上述審定理由，原告
        於先前訴願階段及原行政訴訟起訴理由皆無不服之表示
        ，茲於起訴補充理由中卻又提出爭執，其顯有違撤銷訴
        訟須經訴願前置之規定意旨（參台北高等行政法院92.1
        0.9. 91 訴字2924號判決、92.11.27. 91訴字3182號判
        決及改制前行政法院62年判字第96號判例）。
      6.原告起訴補充理由六係就系爭專利是否可由引證案2 加
        引證案4 證明不具進步性之爭點B ，以及引證案2 、引
        證案4 之國際專利分類(IPC) 與系爭專利之技術領域異
        同是否可供論斷後者專利性之爭點C ，分4 段論述認其
        皆屬相同技術領域之案件，由引證案2 組合引證案4 可
        推導出系爭專利不具進步性云云。惟查：有關引證案之
        國際專利分類(IPC) 與系爭專利之技術領域異同是否可
        供論斷後者專利性一節，已於原行政訴訟答辯理由三辯
        明甚詳，茲不贅述。然仍可再予闡述者，乃專利申請後
        判斷其技術領域之歸屬時，必須綜合其創作目的、構成
        及功效妥為適當之IPC （主）分類，必要時並有不同之
        副分類，且多年來早已以5 階分類為之。當進行前案檢
        索以審查其專利性時，通常就是檢索相同5 階（主）分
        類及副分類之前案加以比對者。而於舉發階段，若所引
        用之證據屬相同5 階分類之前案時，通常即屬相同技術
        領域之前案，其基本上也比較具證據力；但若其非屬相
        同5 階分類之前案時，審查時仍會依其實質技術內容審
        酌其可否歸為相同之技術領域，並審酌其證據力之程度
        。換言之，前案5 階分類相同與否雖非舉發成立與否之
        必要條件，卻可謂為充分條件者，最主要的仍然是要完
        整了解每一證據之實質技術內容以判斷其技術領域之歸
        屬，並進而審酌其證據力之程度。因而原審定理由(七)3
        即係就引證案2 、引證案4 之實質技術內容，分別指出
        引證案2 雖可謂與系爭專利屬相同技術領域（註：二者
        5 階分類不同並不影響相同技術領域之認定，此亦為一
        例），但其證據力仍不足，並指出引證案4 根本屬不同
        技術領域，且其證據力亦不足，二者自非可容易結合推
        導得出系爭專利者。至於原告本節第2 段一再僅以引證
        案4 與系爭專利有4 階分類相同，即主觀認定其必屬相
        同技術領域之說詞，純屬其偏頗不全之見解而已，並非
        事實，當無可採。又專利審查基準為被告自我拘束之用
        ，原告於本節第3 段訴稱本案所應適用前揭83年版本之
        專利審查基準第1-2-20頁第15 至17 行所載「判斷是否
        …相互組合」內容並不是在規範被告，而是教示此項技
        藝人士云云，乃曲解基準訂定意旨，核無可採。
      7.原告並無不服之表示，併予陳明。總之，本案被告之舉
        發審定理由書並無瑕疵，且經濟部訴願委員會之訴願決
        定理由論點亦無偏頗之處，原告起訴理由全無可採。
    (四)參加人主張之理由：
      1.緣行政訴訟之爭點除與原審之爭點對照外，亦應與訴願
        之爭點對照。凡未於訴願表示不服之爭點，於訴願結束
        時即告確定，不得再於行政訴訟表示不服。經查原告於
        舉發理由書中並未提及任何有關系爭專利案是否合乎「
        新型追加專利」之適格問題，顯見原告在舉發之初確實
        認為系爭專利案是合符「新型追加專利」之適格性無誤
        ，而原告在行政訴訟中提及此一爭點與原審之爭點並無
        任何可對照之處，顯然於法不合。
      2.有關系爭專利案中「扣合槽」的設置，於專利被舉發答
        辯書中已說明「本案附屬項所述形成扣合槽來固定也僅
        為眾多固定方式其中之一」乙段，且觀系爭專利說明書
        創作說明(3) 第8 行中已述「本案得藉下述之較佳實施
        例及圖示以求更佳了解」乙段，亦說明「扣合槽」為扣
        合固定技術領域之其中一實施例無誤，而將該實施例放
        在系爭專利案附屬項中並無不法，故原審並無任何矛盾
        之處，而參加人願於下次開庭時呈上一與系爭專利結構
        相同之手工件，以資證明「扣合槽」係為眾多固定方式
        之其中之一。
      3.原告以系爭專利案國際分類為EO6B3/42，而引證4 國際
        分類為EO6B 3/24 而論斷為相同技術領域之案件；對此
        參加人甚感不解，因前述之國際分類皆為5 階，而原告
        逕自以4 階就認定為相同技術領域之案件，顯然為原告
        混淆視聽之詞，因國際分類若有一階之差，在技術內容
        上即可能存有極大的差異而不相同，且經查國際分類EO
        6B3/42係為滑動翼扇，與導向有關的框架之部件；而國
        際分類EO6B3/24係指；專嵌雙層玻璃者（非固定玻璃用
        之可拆武之配件），足證系爭專利案與引證4 在應用範
        圍上根本就不相同（如附件所示），而此已顯露原告刻
        意隱藏部份事實，避重就輕之可議心態。
      4.關於引證四主要係於門體側邊設有防火橡膠材之軟質阻
        隔條，藉由軟質阻隔條與硬質框料之密合接觸而行氣密
        防火之作用，故無論在結構特徵及所達成的功效上，引
        證四與系爭專利案根本就是風馬牛不相及的兩個案件；
        況且，引證2 及引證4 係分屬兩種不同的技術領域，即
        便是熟悉系爭專利技術領域中具有通常知識者，將引證
        2 之水平頂推之技藝加上引證4 軟質阻隔條形成氣密防
        水之結構相結合，亦無法推論出系爭專利案垂直向上扣
        合之技術特徵，更遑論結合後而具系爭專利案諸多之功
        效，顯見原告引用引證2 及引證4 做用爭點之論述，實
        為模糊焦點之詞，不足採信。
      5.由原告證據8 所附95年度判字第00495 號之判決書第3
        頁倒數第10行可知，系爭專利案無論是以一體方式製成
        或以兩段（或多段）方式製後再行組設而成，均非系爭
        專利案訴求之功效，故與系爭專利案一體成型之專利功
        效不能相提並論。
      6.據上所述，原告所提理由皆為獨斷之認定，且與事實不
        符，原處分及原訴願決定對事實之認定及適用法規並無
        不當之違法，特此狀祈鈞院鑒核，賜駁回原告之訴，以
        昭正義，實為德威。
    理  由
一、本件被告代表人原為蔡練生，訴訟中變更為王美花，業據被
    告新任代表人王美花提出承受訴訟狀聲明承受訴訟，核無不
    合，應予准許。
二、系爭案係於84年7 月27日申請新型專利，被告於86年9 月18
    日審定准予專利，則系爭案有無應不予專利之原因，應以核
    准審定時所適用之83年1 月21日修正公布之專利法為斷。次
    按「稱新型者，謂對物品之形狀、構造或裝置之創作或改良
    。」、「凡可供產業上利用者，無下列情事之一者，得依本
    法申請取得新型專利：... 」、「新型係運用申請前既有之
    技術或知識，而為熟習該項技術者所能輕易完成且未能增進
    功效時，雖無前項所列情事，仍不得依本法申請取得新型專
    利。」為系爭案核准時專利法第97條、第98條第1 項本文、
    第2 項所分別明定。又新型專利有「說明書或圖式，不載明
    實施必要之事項，或記載不必要之事項，使實施為不可能或
    困難」之情事者，應撤銷其新型專利權，復為同法第104 條
    第3 款所明定。而對於獲准專利權之新型，任何人認有違反
    前揭專利法第97條至第99條規定之情事，依法得附證據，向
    專利專責機關提出舉發。從而，系爭專利有無違反前揭專利
    法之情事而應撤銷其新型專利權，依法應由舉發人附具證據
    證明之，倘其證據不足以證明系爭專利有違專利法之規定，
    自應為舉發不成立之處分。
三、查系爭新型專利案依其專利說明書之記載，其申請專利範圍
    共5 項，皆係請求一種窗頂面崁制元件之改良結構，第1項
    為獨立項，其餘為附屬項，其第1 項之構成主要係具有一固
    定座可供直接扣合於一窗頂面之橫桿凹槽，其特徵在於：該
    固定座形有一中央凹槽可供活動的套設於一牆壁窗框上方之
    凸軌，該固定座並延伸有一彈片，該彈片可供頂制該牆壁窗
    框上之凸軌，藉此，當將該卡合有崁制元件之窗，架設於牆
    壁窗框時，該崁制元件固定座之中央凹槽可活動的套設於牆
    壁窗框上之之凸軌，該固定座之彈片可頂住牆壁窗框上方之
    凸軌，俾使窗穩定結合於牆壁窗框上。而其餘第2 至第5 項
    均為直接依附該第1項獨立項之附屬項。
四、次查原告提出之引證1 為85年6 月1 日公告之第00000000號
    「窗頂面崁制元件」新型專利案（即系爭案之原新型）；引
    證2 為82年4 月1 日公告之第00000000號「紗窗之導片崁制
    結構改良」新型專利案；引證3 為82牛10月1 日公告之第00
    000000號「鋁門窗彈簧式導片結構改良」新型專利案；引證
    4 為1995年1 月10日公告之美國第0000000 號專利案。惟查
    原告舉發理由未對系爭案各請求項之新穎性有所爭執，且其
    主張不符追加專利要件一節，惟查本案原審定理由(六)前段（
    見審定書第4 頁倒數第3 、4 行）業已指出原告於新舉發理
    由書第8 頁雖曾主張系爭專利不符追加專利要件，但未見有
    舉發法條依據，且原審定理由(七)前段（見審定書第5 頁第9
    至12行）也已指出渠所主張系爭專利不符本案所適用83年版
    專利法第28條規定（新型準用）之追加專利要件，經查其並
    非屬同法第104 條得為舉發依職權撤銷之標的之一，依法已
    無庸加以實質論究。況且事實上，針對此一爭點之上述審定
    理由，原告於先前訴願階段及原行政訴訟起訴理由皆無不服
    之表示，茲於起訴補充理由中卻又提出爭執，其顯有違撤銷
    訴訟須經訴願前置之規定意旨（台北高等行政法院92年10月
    9 日91年度訴字第2924號判決、92年11月27日91年度訴字第
    3182號判決及改制前最高行政法院62年度判字第96號判例參
    照）。又原告所提引證2 、3 、4 之公告日早於系爭案之申
    請日，均為系爭專利申請前既有之技術，惟引證1 因未公告
    在先，不能結合引證2 證明系爭案不具進步性，合先敘明。
五、按首揭83年版專利法第104 條第3 款所規定之「說明書」不
    限於「申請專利範圍」，尚包括「創作說明」，且實質上即
    係以其「創作說明」所載之全部技術內容審酌有無本款情事
    。查系爭案請求項1 已先載明可供「直接扣合」於一窗頂面
    之橫桿凹槽者，已交代與窗頂面之橫桿凹槽之基礎結構關係
    ，且此一習知構造技術部分並非系爭案之請求特徵所在，主
    要功能在於將崁制元件卡合固定於窗頂面上而合於創作目的
    之一，更何況創作說明之實施例中亦已揭示該上蹌固定方式
    係採用扣合槽24與突緣31之配合，且進而揭示扣合槽係由頂
    板25與側壁突桿26所構成之設計，足供支持該習知直接扣合
    之技術內容，職是，原告主張系爭專利案請求項1 之固定座
    缺少記載「扣合槽24」而有違反前揭專利法第104 條第3 款
    云云，洵屬誤解。
六、復查引證2 之技術內容與系爭案固同屬鋁窗或紗窗頂面之橫
    桿凹槽裝設一崁制元件，使鋁窗或紗窗於開啟或關閉時較穩
    定且不晃動之構造技術領域，具有檢討系爭案進步性之證據
    能力；惟其特徵既在於：固定座端面設一邊置槽，其一端具
    若干鎖孔以配合厚度相當的導片座固設；一導片座係一彈性
    片體，在一端形成具水平面之定位部，其端面對應鎖孔設有
    穿孔，並由此端以適當略上仰之角度伸展，以於相對仰伸狀
    末端，立設二片體以令其間形成翼槽，使樞輪樞設於其槽間
    ，藉導片座之樞輪滑崁於上方壁框之底面以達稱定紗窗結合
    壁框的目的者，顯與系爭案之固定座形成有一中央凹槽可供
    活動的套設於一牆壁窗框上方之凸軌，該固定座並延伸有一
    彈片，該彈片可供頂制該牆壁窗框上方之凸軌特徵不同，且
    系爭案將該卡合有崁制元件之窗架設於牆壁窗框時，該崁制
    元件固定座之中央凹槽可活動的套設於牆壁窗框上方之凸軌
    ，俾使窗穩定結合於牆壁窗框上，該固定座之彈片可以點接
    觸頂住該凸軌，使摩差力較小而順暢滑動，較諸引證2 特徵
    之功效為佳。而引證3 雖同樣可使鋁門窗於開啟或關閉時較
    穩定且不晃動，但其係另於鋁門窗側面縱向柱上方洞槽內裝
    設一彈簧式導片之設計者，其實質技術領域與系爭案仍略有
    區別。另引證4 係關於火災發生時，可確保玻璃隔間板髒與
    框體3 鄰接部位之緊密性與防火隔熱功效之構造者，其實質
    技術領域與系爭案顯然有別，從而，引證3 、4 已非完全適
    合引用於檢討系爭專利案之進步性，原告主張因其國際五階
    分類中之前四階分類與系爭案相同，即可認定為相同之技術
    領域，亦屬誤解。蓋引證3 之彈簧式導片結構改良，及其第
    1 圖揭露之習用可調式導片內容，皆為中央具有凹槽之導片
    座結構，插置固定於鋁門窗縱向柱上方，之後將鋁門窗安裝
    於窗框上，且將該導片座凹槽橫跨在窗框的導軌上，此等構
    造之作用功效雖類似管爭案請求項中對應之固定座形成有一
    中央凹桎可供活動的套設於窗框上方之凸軌者；惟引證3 之
    彈簧式或可調式導片並未具有如同系爭案請求項1 於固定座
    延伸有一導片可供頂制窗框上方之凸軌設計，且其係手舂置
    固定於鋁門窗縱向柱上方而非裝設崁制於鋁窗或紗窗頂面之
    橫桿凹槽者。又引證4 於防火玻璃板體1 之封邊條4 中之腳
    部6 反向延伸出一彈性延伸翼緣8 而可抵住緊鄰框體3 之設
    計，係可於發生火時確保板體1 與板體3 鄰接部位之緊密性
    與防火隔熱功效，此一構造及其作用功效基本上並非類同系
    爭案請求項中對應之固定座延伸有一彈片，可供頂制窗框上
    方之凸軌，以使鋁窗穩定結合於牆壁窗框上之設計者，且其
    技術領域本即與系爭案顯然有別。從而，系爭案請求項1 之
    一部分構成技術雖可見於引證3 ，但其餘構成技術並未完全
    見於引證4 或由引證3 、4 之結合即可推導得知者，其整體
    構成尚不能證明為運用申請前既有之引證3 、4 等公知技術
    ，顯而易知且未能增進功效者。又，系爭案請求項1 之一小
    部分習知構成技術雖可見於引證2 ，但其餘特徵構成技術並
    未完全另見於引證2 、4 或由引證2 、4 之結合即可推導得
    知者，其整體構成亦不能證明為運用申請前既有之引證2 、
    4等公知技術，顯而易知且未能增進功效者，應可認定。
七、再查原告於訴願時對於被告認定引證1 或引證2 無法證明系
    爭專利案有違核准時專利法第104 條第3 款之規定、引證1
    不能結合引證2 證明系爭專利不具進步性、引證3 結合引證
    4 無法證明系爭案不具進步性等部分未為爭執。
八、原告援引3 件其他舉發案之審定相關資料附件（如起訴理由
    5.所附者），主張IPC （國際專利分類）五階分類不同之前
    案可供組合論定某一專利後案不具進步性之佐證，以及引證
    2 之五階IPC 與系爭專利相同、引證4 之IPC 分類有三階與
    系爭專利相同，且同樣用於門窗之處，並有延伸出一彈片而
    具抵頂之效，系爭專利由引證2 、4 之組合已可揭示，不具
    進步性，不能因引證案2 、4 之五階分類不同而判定其有結
    合上之困難云云。但查：(一)有關系爭專利之進步性要件之論
    究，前揭引證2 、4 二前案與系爭專利案之間的技術領域的
    異同關係，業如前述，而引證4 之IPC 五階分類與引證2者
    不同，彼此所屬之精確技術領域確實仍有不同，且因該等技
    術所使用於門窗之特定部位、作用功效皆有明顯之不同，基
    本上要將該二引證案屬不同技術分類之技術刻意加以結合已
    非容易思及或可輕易完成者，又系爭專利案之整體功效係優
    於同一技術分類之引證2 ，另與不同技術分類且不同作用之
    引證4 本無從比較其功效之優越性，從而，縱使由引證2、4
    之組合亦不能證明系爭專利有不具增進功效進步性之情事。
    (二)訴願決定書第7 頁後段所稱目前對於技術領域相同與否之
    認定「基本上」採5 階分類之觀點，並以該5 階分類而非籠
    統以3 階分類進行前案檢索等語，其意旨係指5階分類不同
    者「通常」可認定屬不同之技術領域，因審案時一般情形下
    並不會刻意廣泛檢索到3 階分類相同之眾多前案，惟基於各
    專業領域審查人員之審查經驗，實務上必要時亦偶而會檢索
    屬不同於5 階主分類之相關前案（尤其與副分類相關者）以
    為審查進步性之參酌，是其原本就無限定完全須以5 階分類
    相同為檢索對象以認定有無進步性之意思。(三)原告所援引3
    件其他舉發案之審定相關資料，無非即說明有此等情事之案
    例而已，其實質內容根本無關本案系爭專利進步性之認定，
    不具積極舉證之意義。(四)專利申請後判斷其技術領域之歸屬
    時，必須綜合其創作目的、構成及功效妥為適當之IPC （主
    ）分類，必要時並有不同之副分類，且多年來早已以5 階分
    類為之。當進行前案檢索以審查其專利性時，通常就是檢索
    相同5 階（主）分類及副分類之前案加以比對者。而於舉發
    階段，若所引用之證據屬相同5 階分類之前案時，通常即屬
    相同技術領域之前案，其基本上也比較具證據力；但若其非
    屬相同5 階分類之前案時，審查時仍會依其實質技術內容審
    酌其可否歸為相同之技術領域，並審酌其證據力之程度。易
    言之，前案5 階分類相同與否雖非舉發成立與否之必要條件
    ，卻可謂為充分條件者，最主要的仍然是要完整了解每一證
    據之實質技術內容以判斷其技術領域之歸屬，並進而審酌其
    證據力之程度。因而原審定理由(七)3 即係就引證案2 、引證
    案4 之實質技術內容，分別指出引證案2 雖可謂與系爭專利
    屬相同技術領域（註：二者5階分類不同並不影響相同技術
    領域之認定，此亦為一例），但其證據力仍不足，並指出引
    證案4 根本屬不同技術領域，且其證據力亦不足，二者自非
    可容易結合推導得出系爭專利者。至於原告一再以引證案4
    與系爭專利有4 階分類相同，即主觀認定其必屬相同技術領
    域之說詞，純屬其個人主觀見解，要無足採。又專利審查基
    準為被告自我拘束之用，原告主張本案所應適用前揭83年版
    本之專利審查基準第1-2-20頁第15至17行所載「判斷是否…
    相互組合」內容並不是在規範被告，而是教示此項技藝人士
    云云，乃屬誤解基準訂定意旨，亦不止採。
九、綜上所述，原告起訴論旨所舉引證2 、4 之組合尚不能證明
    系爭專利有不具增進功效進步性之事實，堪以認定，從而，
    被告據此而為舉發不成立之審定，於法核無不合，訴願決定
    予以維持，亦無違誤，原告主張前詞，訴請撤銷，併請判命
    被告為舉發成立之審定，均無理由，應予駁回。
十、據上論結，本件原告之訴為無理由，爰依行政訴訟法第98條
    第1 項前段，判決如主文。
中    華    民    國    97    年    3     月    6     日
         臺北高等行政法院第六庭審判長法  官  林  文  舟
                                     法  官  陳  鴻  斌
                                     法  官  闕  銘  富
上為正本係照原本作成。
如不服本判決，應於送達後20日內，向本院提出上訴狀並表明上
訴理由，如於本判決宣示後送達前提起上訴者，應於判決送達後
20日內補提上訴理由書（須按他造人數附繕本）。
中    華    民    國    97    年    3     月    11    日
                                     書記官  孫  筱  晴


司法院資訊處製作；財團法人民間司法改革基金會備份。
